【裁判字號】    96,上更(一),181
【裁判日期】    970610
【裁判案由】    侵權行為損害賠償
【裁判全文】
臺灣高等法院民事判決               96年度上更(一)字第181號
上  訴  人  乙○○
            己○○
            甲○○
            丙○○
            丁○○
共      同
訴訟代理人  吳啟孝律師
複  代理人  范  惇律師
            蔡英雌律師
被  上訴人  網安科技股份有限公司
法定代理人  庚○○
訴訟代理人  吳姿璉律師
            戊○○
上列當事人間請求侵權行為損害賠償事件，上訴人對於中華民國
95年6月30日臺灣臺北地方法院93年度訴字第127號第一審判決提
起上訴，經判決後，由最高法院發回更審，本院於97年5月20日
言詞辯論終結，判決如下：
    主  文
上訴駁回。
第二審及發回前第三審訴訟費用由上訴人乙○○負擔十六之十
，由上訴人甲○○、丁○○各負擔十六分之二，餘由上訴人己○
○、丙○○負擔。
    事實及理由
一、上訴人主張：原審共同被告李英廉為被上訴人之董事，其明
    知被上訴人擬增資700萬股，惟尚未經主管機關核准或申報
    生效，依法不得公開販售，竟於民國（下同）88年4月6日，
    以被上訴人增資主辦人身分，與訴外人北朝財經顧問有限公
    司（下稱北朝公司）負責人即原審共同被告劉育齊（嗣改名
    為劉懿嬅）簽訂88年增資股務代理契約（下稱系爭契約），
    約定自88年4月10日起至同年5月25日止，由北朝公司負責包
    銷被上訴人88年增資股票2千至3千張。劉育齊並以北朝公司
    名義，對外召開說明會及刊登廣告，向不特定人招募認股。
    李英廉、劉育齊復偽填被上訴人公司「88年增資股領股憑條
    」（下稱系爭憑條），使上訴人誤以為能持系爭憑條兌換被
    上訴人之增資股票而予以認購，嗣因屆期無法取得增資股票
    ，上訴人始知受騙。爰依民法第184條第1項後段、第185條
    及第28條規定，請求李英廉及劉育齊、或李英廉及被上訴人
    應連帶給付上訴人如原判決附表所示之金額，並加付法定遲
    延利息，如其中李英廉及劉育齊、或李英廉及被上訴人已履
    行給付，則他方免給付之義務等語。原審為上訴人一部勝訴
    、一部敗訴之判決，判命劉育齊、李英廉應連帶給付上訴人
    如原判決附表所示金額之本息，並駁回上訴人其餘請求。劉
    育齊、李英廉就其敗訴部分未聲明不服，已告確定；上訴人
    就其敗訴部分不服，提起上訴，經發回前本院判決駁回其上
    訴，上訴人不服，提起第三審上訴，經最高法院將發回前本
    院所為上開判決廢棄，並發回本院更為審理，上訴人在本院
    聲明：(一)原判決關於駁回上訴人後開第(二)項之訴部分廢棄。
    (二)被上訴人應與李英廉連帶給付上訴人如原判決附表「請求
    賠償金額」欄所示之金額，及自起訴狀繕本送達翌日至清償
    日止，按年息5%計算之利息。(三)願供擔保請准宣告假執行。
    （見本院卷第127頁、142頁反面）
二、被上訴人則以：李英廉係以其個人名義與劉育齊簽訂系爭契
    約，簽約當時李英廉並非被上訴人之董事，亦未被授權代表
    被上訴人處理公司股務事宜，李英廉個人之詐欺行為與其執
    行職務無關，且上訴人明知其認購行為違反證券交易法，自
    不得請求賠償。又股票價值具有主觀性，被上訴人之股東曹
    淑玲曾以每股新台幣（下同）130元、132元、138元之價格
    出售股票，故難認上訴人認購之價格過高，且上訴人已受領
    被上訴人之舊有股票以代清償，並無損害可言。況上訴人對
    被上訴人之侵權行為損害賠償請求權已罹於時效消滅，是上
    訴人請求被上訴人與李英廉負連帶賠償責任，自屬無據等語
    ，資為抗辯。原審為被上訴人勝訴之判決，被上訴人對於上
    訴人之上訴則聲明：(一)上訴駁回。(二)如受不利判決，願預供
    擔保請准宣告免為假執行。
三、經查上訴人主張李英廉於88年3月4日投資被上訴人公司120
    萬元，其妻邵照鴻於同年月29日任職被上訴人公司擔任財務
    經理，負責網安公司相關財務、股務事宜。於同年4月15日
    ，被上訴人之88年度第1次董事及監察人聯席會議中決議選
    任李英廉為執行董事，負責產品行銷及協助被上訴人公司股
    票上市上櫃作業，李英廉、邵照鴻因而得知被上訴人有增資
    計劃，惟尚未決定細節，增資案尚未確定。詎彼等與劉育齊
    明知未經主管機關即財政部證券暨期貨交易管理委員會之核
    准或申報生效，不得對非特定人公開銷售所持有表明具有領
    取股票權利之證書，竟於88年4月6日，先由李英廉與劉育齊
    簽訂系爭契約，約定北朝公司須於88年4月10日起至同年5月
    25日止，負責包銷2千至3千張被上訴人88年增資股票，李英
    廉則提供有關被上訴人公司之不實資料，由劉育齊以召開說
    明會、刊登廣告之方式大肆宣傳，向不特定之投資大眾施用
    詐術，邵照鴻則於投資大眾打電話至被上訴人公司詢問股票
    或財務狀況時，佯稱被上訴人獲利頗佳、公司財務狀況良好
    ，誘使包括上訴人在內之投資人誤認如繳足增資認股之股條
    後，即可成為被上訴人之股東，並取得被上訴人88年度增資
    股票，而分別向北朝公司購買被上訴人之增資股票。又李英
    廉、劉育齊為取信於投資人，乃由李英廉指示邵照鴻偽造系
    爭憑條，再由劉育齊等人交付系爭憑條予上開不特定之投資
    人，充作具有領取88年增資股票權利之證書，嗣被上訴人於
    88年7月下旬委請會計師撤回增資之申請，上開投資人均無
    法取得增資股票，始知受騙等情，並提出系爭契約、指派證
    明書、被上訴人88年增資股票發放通知書、台北市調查處調
    查筆錄、系爭憑條、剪報、被上訴人投資評估報告、財產部
    台北市國稅局證券交易稅一般代徵稅額繳款書為證（見原審
    卷(二)第177、178、182至214頁）。又李英廉、劉育齊所涉刑
    責部分，經原法院刑事庭認定彼等均犯有刑法第339條第1項
    、第216條、第215條之罪，並均違反86年5月7日修正公布之
    證券交易法第22條第3項、第1項規定，而犯有同法第175條
    之罪，分別判處李英廉、劉育齊有期徒刑4年。上訴人（即
    該刑事案件自訴人）與李英廉、劉育齊等人不服，提起上訴
    ，經本院刑事庭將上開第一審刑事判決關於李英廉、劉育齊
    部分撤銷，並就此部分諭知「李英廉、劉育齊共同連續意圖
    為自己不法之所有，以詐術使人將本人之物交付，劉育齊累
    犯，各處有期徒刑4年」，嗣又經最高法院判決駁回劉育齊
    之上訴，並將本院刑事庭所為第二審判決其餘部分撤銷，發
    回本院更為審理等情，亦有原審89年度自字第45號刑事判決
    、本院92年度上易字第2913號刑事判決及最高法院以96年度
    台上字第4672號刑事判決可稽（見原審卷(一)第199至214頁、
    本院卷第85至125頁）。
四、按因侵權行為所生之損害賠償請求權，自請求權人知有損害
    及賠償義務人時起，2年間不行使而消滅；自有侵權行為時
    起，逾10年者亦同，民法第197條第1項定有明文。又關於侵
    權行為損害賠償請求權之消滅時效，應以請求權人實際知悉
    損害及賠償義務人時起算，非以知悉賠償義務人因侵權行為
    所構成之犯罪行為經檢察官起訴，或法院判決有罪為準（最
    高法院72年台上字第738號判例意旨參照）。經查：
  (一)上訴人於90年7月2日在原審提起本件刑事附帶民事訴訟時，
    並未以被上訴人為被告（見原法院90年度附民字第291號卷
    第1至2頁），而係於91年1月16日始具狀追加被上訴人為被
    告而為請求。又依其起訴狀「事實及理由」關於「網安公司
    部分」所載事實（見原法院90年度附民字第291號卷第3至13
    頁），核與上訴人對被上訴人本件請求所依據之事實相同（
    見原法院90年度附民字第291號卷第23至25頁），而上訴人
    於上開起訴狀已載明：「原告等於88年11月間，因見媒體披
    露檢調單位偵辦被告等『假堵資、真吸金』之案情，始知受
    騙」（見原法院90年度附民字第291號卷第12至13頁），且
    上訴人亦自認其確於88年11月間即已明確知悉受騙（見本院
    95年度上字第734號卷第86頁），顯見上訴人至遲於88年11
    間即已知悉其有損害及被上訴人為賠償義務人。
  (二)上訴人雖主張其曾於90年10月16日委由律師發函 (下稱系爭
    律師函）請求被上訴人與李英廉負連帶賠償責任，並提出律
    師函及掛號郵件收件回執為證（見原審卷(二)第283至288頁）
    。惟查：
  1.系爭律師函固記載：「一本函係依當事人李志盛、趙素靜等
    被害人（即台北地方法院89年度自字第45號及同院90年度訴
    字第218號案件附帶民事訴訟原告）委任意旨辦理，合先敘
    明。二茲據當事人李志盛、趙素靜等人委稱：『(一)緣網安公
    司之前任負責人王煥章、董事李英廉、監察人林東立及財務
    經理邵照鴻等人利用網安公司負責人或受僱人之身份，藉執
    行網安公司業務之機會，涉有詐欺等犯行，業經台北地方法
    院檢察署提起公訴及被害人提起自訴，刻由台北地方法院在
    案審理中，並經吾等提起附帶民事訴訟，請求王煥章、李英
    廉及邵照鴻等賠償吾等所受損害，其中邵照鴻部分並經台北
    地方法院判決有期徒刑3年在案。(二)而查，王煥章、李英廉
    及邵照鴻等人係利用網安公司負責人或受僱人之身份，藉執
    行網安公司業務之機會，共同違法詐騙吾等，致吾等受有損
    害，依法網安公司亦應負連帶賠償之責。爰委請貴律師代為
    函知網安公司，請求網安公司連帶賠償吾等所受損害。(三)又
    查，吾等為網安公司之股票持有人，雖因上揭網安公司前任
    負責人或受僱人之違法行為後股票未完成過戶手續，惟此與
    吾等所享有之網安公司之股東權利無礙。頃聞網安公司將召
    開股東會，處理網安公司之資產，然此舉勢將影響吾等之損
    害賠償請求權及股東權益至鉅，特委請貴律師代為函知網安
    公司及其重要股東，切勿違法召開股東會，亦勿作成任何可
    能損及吾等權益之決議。如有任何損及吾等權益之行為或決
    議，吾等將依法追究相關人士之民、刑事法律責任」，並以
    被上訴人法定代理人譚光耿、李光陸（被上訴人董事）、蔡
    明志（被上訴人董事）、朱平（被上訴人董事）、張興中（
    被上訴人監察人）、周大任（被上訴人董事）、陳志明（被
    上訴人監察人）、竇尚志（被上訴人董事）、曾念祖（被上
    訴人董事）及曾念寰（被上訴人監察人）等人為受文者，均
    向被上訴人之營業所「台北市○○○路○段31號5樓」（見本
    院卷第45頁）送達。而上訴人所提出之上開掛號郵件收件回
    執並無關於送達被上訴人部分，上訴人復無法證明系爭律師
    函已送達被上訴人法定代理人之事實，是被上訴人抗辯其未
    收受系爭律師函，應屬可取。
  2.按董事長對內為股東會、董事會及常務董事會主席，對外代
    表公司，公司法第208條第3項前段定有明文，是股份有限公
    司之董事及監察人並無對外代表公司之權限。查系爭律師函
    對於李光陸、蔡明志、朱平、張興中、周大任、陳志明、竇
    尚志、曾念祖及曾念寰等人寄發，均係由「國泰人壽保險股
    份有限公司忠孝大樓管理處」於90年10月17日代為收受，而
    上訴人係以彼等為被上訴人之董事、監察人身分而寄送系爭
    律師函，已如前述，是彼等縱有收受該律師函，亦係基於其
    董事、監察人個人之身分而為，是上訴人尚不能執此主張該
    律師函已送達被上訴人。
  3.上訴人雖又主張其寄發系爭律師函時，被上訴人之董事李光
    陸兼任被上訴人公司總經理，其有權代表被上訴人收受系爭
    律師函云云。惟查：
  (1)上訴人係以李光陸為被上訴人之董事而寄送系爭律師函予李
    光陸，已如前述，是李光陸顯基於被上訴人之董事身分收受
    該律師，而非基於被上訴人之總經理身分代表被上訴人收受
    該律師函。況依被上訴人之公司變更登記事項卡所示（見本
    院卷第45至47頁），被上訴人於90年8月8日辦理公司變更登
    記時，李光陸既非被上訴人之董事，亦非被上訴人之經理人
    ，是李光陸縱有於90年10月17日收受系爭律師函，亦無代表
    被上訴人受理該請求賠償催告之權限，故不能據此即認上訴
    人已對被上訴人為合法催告，而發生中斷時效之效力。
  (2)上訴人固提出經原法院所屬民間公證人楊昭國認證，由李光
    陸於原審判決後之95年7月26日所出具之聲明書（下稱系爭
    聲明書），內載：「本人李光陸茲聲明如下：90年9月間，
    本人任職網安科技公司總經理期間，被害人委任律師吳啟孝
    曾口頭告知如附件所示函文（指系爭律師函）內容，並表明
    將對網安公司請求賠償之旨，而後並收訖附件文函無誤」（
    見本院95年度上字第734號卷第59頁）。惟查李光陸於本院
    96年度重上字第87號侵權行為損害賠償事件審理中雖到場證
    稱：「（我是）85年間到網安公司上班」，「前幾個月是顧
    問，後來就擔任總經理」，「90年10月底或11月底（離職）
    」，「我記得是在我離職當月有看過這樣的文件（指系爭律
    師函）」，「（系爭聲明書）是（我在民間公證人前所簽署
    ）的」，「我離職之前，有對那些受騙的人講，如果來告（
    網安公司），把公司告垮了，大家都倒楣，所以他們就沒有
    來告公司，但是到我要離職的前夕，這些受害投資人就決定
    要告網安公司，正式發出一份文件（指系爭律師函）來給網
    安公司」，「我離職時間應該是90年10月底，當年9月底是
    上訴人訴代吳律師口頭告知我受害的投資人要告網安公司，
    其內容大概就像上訴代所提上證一文件（即系爭律師函）所
    記載內容」等語，有該準備程序筆錄可稽（見本院卷第33至
    35頁）。然李光陸先則證稱其係於90年10月底或11月底自被
    上訴人公司離職，於上訴人提示系爭律師函後，復證稱其係
    於離職當月見過該律師函，而經法官提示系爭聲明書後，則
    又改稱其係於90年10月底離職，其所為證述先後不一，已難
    盡信。又被上訴人曾於90年間以：李光陸於90年間擔任被上
    訴人之總經理，負責被上訴人公司之營運及召開股東會等業
    務，明知被上訴人未於90年8月1日召開股東臨時會，竟於同
    日將被上訴人於90年5月10日之股東臨時會議紀錄加以修改
    ，偽造股東臨時會決議通過修改公司章程等不實會議內容，
    持以向台北市政府辦理公司章程變更登記，涉犯使公務員登
    載不實、行使業務登載不實文書等罪嫌，而向台灣台北地方
    法院檢察署 (下稱台北地檢署）提起刑事告訴。而李光陸於
    該刑事案件偵查中自承：其於90年9月間即已自被上訴人公
    司離職等語；證人即被上訴人之市場行銷處協理竇尚志亦在
    偵查中證稱：李光陸於90年8月1日即已提出辭呈等語，台北
    地檢署檢察官乃據以認定李光陸之犯罪嫌疑不足，而以96年
    度偵字第16407號為不起訴處分，亦有該不起訴處分書可稽
    （見本院卷第43、44頁）。由此益徵李光陸在本院96年度重
    上字第87號侵權行為損害賠償事件審理中所為上開證詞，顯
    係附和上訴人之主張所為，非屬實在，是尚不能僅憑系爭聲
    明書所載及李光陸所為上開證詞，即足據以為有利於上訴人
    之認定。
  (三)依上所述，上訴人至遲於88年11間即已知悉其有損害及被上
    訴人為賠償義務人，其於91年1月16日始對被上訴人追加起
    訴而為本件請求，已逾2年之消滅時效，是被上訴人抗辯上
    訴人之請求權已罹於時效而消滅，自屬有據。
五、從而，上訴人依據侵權行為之法則，請求被上訴人應與李英
    廉連帶給付如原判決附表「請求賠償金額」欄所示金額，並
    加付法定遲延利息，為無理由，不應准許。原審就此部分所
    為上訴人敗訴之判決，核無違誤，上訴意旨指摘原判決此部
    分為不當，求予廢棄改判，為無理由，應予駁回。
六、至兩造其餘之攻擊或防禦方法及未經援用之證據，經本院斟
    酌後，認為均不足以影響本判決之結果，自無逐一詳予論駁
    之必要，併此敘明。
七、據上論結，本件上訴為無理由，依民事訴訟法第449條第1項
    、第78條、第85條第1項但書，判決如主文。
中    華    民    國    97    年    6     月    10    日
                    民事第四庭
                        審判長法  官  張劍男
                              法  官  翁昭蓉
                              法  官  彭昭芬
正本係照原本作成。
如不服本判決，應於收受送達後20日內向本院提出上訴書狀，其
未表明上訴理由者，應於提出上訴後20日內向本院補提理由書狀
（均須按他造當事人之人數附繕本）上訴時應提出委任律師或具
有律師資格之人之委任狀；委任有律師資格者，另應附具律師資
格證書及釋明委任人與受任人有民事訴訟法第466條之1第1項但
書或第2項（詳附註）所定關係之釋明文書影本。
中    華    民    國    97    年    6     月    10    日
                              書記官  丁華平
附註：
民事訴訟法第466條之1（第1項、第2項）：
對於第二審判決上訴，上訴人應委任律師為訴訟代理人。但上訴
人或其他法定代理人具有律師資格者，不在此限。
上訴人之配偶、三親等內之血親、二親等內之姻親，或上訴人為
法人、中央或地方機關時，其所屬專任人員具有律師資格並經法
院認為適當者，亦得為第三審訴訟代理人。


司法院資訊處製作；財團法人民間司法改革基金會備份。
